臺灣臺南地方法院刑事判決　　　　　　　96年度訴字第1089號
公　訴　人　臺灣臺南地方法院檢察署檢察官
被　　　告　乙○○原名胡博淵.
上列被告因偽造文書等案件，經檢察官提起公訴（96年度偵緝字
第1053號），被告於準備程序中為有罪之陳述，本院裁定進行簡
式審判程序，判決如下：
    主  文
乙○○犯行使偽造私文書罪，處有期徒刑壹年柒月。又連續犯業
務侵占罪，處有期徒刑壹年貳月，減為有期徒刑柒月，應執行有
期徒刑貳年，緩刑伍年。
    事  實
一、乙○○自民國九十二年一月三日起，擔任保誠人壽保險股份
    有限公司（下簡稱保誠公司）之保險業務員，負責招攬保誠
    公司之人身保險商品及代為收取保險費。詎竟基於詐欺取財
    之概括犯意，於九十三年十一月間，佯向甲○○推銷投資型
    保險，致甲○○不疑有他，而同意投保，並於九十四年一月
    二十一日繳交保險費新臺幣五十萬元。復於九十四年六月一
    日，甲○○為擴大投資金額，再將五十萬元增額保險費交付
    予乙○○，乙○○明知其向甲○○招攬之上開保險為偽，仍
    承前述詐欺之犯意而接受之，並將詐得之金額悉數供己花用
    殆盡。嗣因甲○○要求乙○○提供前述保險契約之書面文件
    ，乙○○為掩飾犯行，乃基於行使偽造私文書之犯意，於九
    十四年八月一日，將其向保誠公司投保之「保誠活躍人生保
    險契約書」（保單號碼00000000）上要保人及被保險人，由
    「乙○○」改為「甲○○」，並將契約期限及保險費等一併
    更改後，加以影印，而偽造以甲○○為要保人及被保險人之
    保險契約書，再交由甲○○在該保險契約書之要保人及主被
    保險人欄位簽名而行使之，足以生損害於保誠公司及甲○○
    。
二、乙○○又另起業務侵占之概括犯意：
　(一)於九十三年一月間某日，代保誠公司向該公司第00000000號
 　 保險契約書之要保人戊○○收取保險費六萬元後，未依規定
    繳回保誠公司，而予侵占入己花用。
　(二)於九十三年六月下旬某日，代保誠公司向該公司第00000000
  　號及第00000000號保險契約書之要保人戊○○收取保險費計
  　二十三萬八千六百九十七元後，未依規定繳回保誠公司，而
    予侵占入己。
　(三)於九十三年十二月下旬某日，代保誠公司向該公司第000000
  　00號及第00000000號保險契約書之要保人戊○○收取保險費
  　十六萬八千三百七十九元後，未依規定繳回保誠公司，而予
    侵占入己花用。
三、案經保誠公司告訴臺灣臺南地方法院檢察署檢察官偵查起訴
    。
    理  由
一、上開犯罪事實有下列證據足資證明：
  (一)被告自白。
  (二)告訴人丙○○、甲○○指訴。
  (三)被告任職保誠公司時簽立之承攬契約書一份、人事資料一份
    、被告偽造之「保誠活躍人生保險契約書」（保單號碼0000
    0000）一份、甲○○簽立之「保誠人壽保險股份有限公司增
    額保費申請書」一份、保單號碼00000000之原要保人及被保
    險人資料一份、被告開立予甲○○之面額五十萬元本票一紙
    。
  (四)戊○○繳交保險費之報繳憑單共三紙、戊○○書立已繳交保
    險費予被告之切結書及補充說明書各一份。
二、核被告所為犯罪事實一，係犯刑法第二百十六條、第二百十
    條行使偽造私文書罪、同法第三百三十九條第一項詐欺取財
    罪。所為犯罪事實二，係犯刑法第三百三十六條第二項業務
    侵占罪。被告偽造私文書後，持以行使，偽造之低度行為為
    行使之高度行為吸收，不另論罪。公訴意旨雖認被告將保單
    號碼00000000之要保人及被保險人由「乙○○」改為「甲○○」，所為應論以變造私文書罪。惟按刑法上之「偽造」「
    變造」文書罪，係二種不同犯罪形態之犯行，不容混淆。前
    者指無該文書之制作權而冒用他人名義，所制作內容不實之
    文書而言；後者指無文書改作權之人，就已存在之真正文書
    ，於不變更原有文書之本質，擅自更改或變更文書之內容，
    但未達於完全更新該文書之意義之謂（最高法院八十三年度
    台上字第四０五九號判決可資參照）。被告除將保單號碼00
    000000契約書上要保人及被保險人，由「乙○○」改為「甲○○」，且將原契約期限及保險費一併竄改，變更後之契約
    顯與原契約發生不同效用，依上說明，被告之行為應已達偽
    造之程度。公訴意旨漏未斟酌此點，是其所認尚有未洽，惟
    因基本犯罪事實同一，本院自應予審理，並變更起訴法條。
三、被告行為後，於九十四年一月七日修正，同年二月二日公布
    之刑法，已於九十五年七月一日施行，修正後刑法已刪除第
    五十六條連續犯之規定，則被告之犯行，因行為後刑法業已
    刪除連續犯之規定，此刪除雖非犯罪構成要件之變更，但顯
    已影響行為人刑罰之法律效果，自屬法律有變更，依修正後
    刑法第二條第一項規定「行為後法律有變更者，適用行為時
    之法律。但行為後之法律有利於行為人者，適用最有利於行
    為人之法律」，比較新、舊法結果，仍應適用較有利於被告
    之行為時法律即舊法論以連續犯（最高法院九十五年第八次
    刑事庭會議決議參照）。準此，被告先後二次詐欺取財，及
    三次將代收之保險費侵占入己之行為，時間緊接，方法相同
    ，分別觸犯構成要件相同之罪名，顯係基於概括犯意反覆而
    為，均應分別論以一罪，並加重其刑。
四、被告行使偽造私文書之目的，在掩飾詐欺取財犯行，所犯二
    罪間有方法目的之牽連關係，然因被告行為後新修正之刑法
    已刪除第五十五條關於牽連犯之規定，上開被告所犯二罪，
    將改依數罪併罰之規定分論併罰，而依修正前即行為時之規
    定，則應從一重之罪處斷，比較新舊法規定，修正後之規定
    並非較有利於被告，依刑法第二條第一項之規定，應適用行
    為時之法律，即適用修正前刑法第五十五條牽連犯之規定，
    從一重論以行使偽造私文書罪。
五、被告所犯上開行使偽造私文罪及業務侵占罪，犯意各別，罪
    名不同，應分論併罰。爰審酌被告正值年盛力壯，不思以正
    途取財，且被告詐騙及侵占所得，分別高達一百萬元及四十
    六萬七千餘元，致告訴人等損失不貲，殊為不該，惟被告尚
    無前科，素行良善，且犯後自始即坦認犯行，態度良好，並
    已與告訴人甲○○達成和解，及賠償保誠公司之損害，有和
    解書一紙，及甲○○及保誠公司書立之收據共二紙等在卷為
    憑等一切情狀，分別量處如主文所示之刑。
六、又被告侵占戊○○所繳交之保費，最末一次犯罪時間在九十
    六年四月二十四日以前，且所受宣告刑又未逾一年六月，是
    被告所犯業務侵占罪應依中華民國九十六年罪犯減刑條例第
    二條第一項第三款規定減其刑二分之一。
七、又被告行為時即修正前刑法第五十一條規定：「數罪併罰，
    分別宣告其罪之刑，依左列各款定其應執行者：」其中第五
    款規定：「宣告多數有期徒刑者，於各刑中之最長期以上，
    各刑合併之刑期以下，定其刑期。但不得逾二十年。」修正
    後刑法第五十一條第五款規定：「宣告多數有期徒刑者，於
    各刑中之最長期以上，各刑合併之刑期以下，定其刑期。但
    不得逾三十年。」比較結果，修正後刑法並非較有利於行為
    人，依刑法第二條第一項前段之規定，仍應依修正前刑法，
    定其應執行之刑。
八、末查，被告前未曾受有期徒刑以上刑之宣告，有卷附被告全
    國前案紀錄表可按，本次係因思慮未周而罹刑章，且被告犯
    後自始即坦認犯行，並已與告訴人甲○○和解，及賠償告訴
    人保誠公司之損失，本院認被告經此偵審程序，當知所警惕
    ，信無再犯之虞，故認被告所受刑之宣告，以暫不執行為適
    當，且被告行為後，刑法有關緩刑之規定已有修正，而參照
    最高法院九十五年五月二十三日刑事庭第八次會議決議，認
    「按犯罪在新法施行前，新法施行後，緩刑之宣告，應適用
    新法第七十四條之規定」，是本案關於緩刑即應適用修正後
    規定，併諭知被告緩刑五年，以啟自新。
據上論斷，應依刑事訴訟法第二百九十九條第一項前段、第二百
七十三條之一，刑法第二條第一項、修正前第五十六條、第二百
十六條、第二百十條、第三百三十六條第二項、第三百三十九條
第一項、修正前第五十五條、修正前第五十一條第五款、第七十
四條第一項第一款，刑法施行法第一之一條，中華民國九十六年
罪犯減刑條例第二條第一項第三款，判決如主文。
本案經檢察官丁○○到庭執行職務
中　　華　　民　　國　　96　　年　　9 　　月　　25　　日
　　　　　　　　刑事第三庭    法　官　包梅真
以上正本證明與原本無異。
如不服本判決應於收受本判決後10日內向本院提出上訴書狀，並
應敘述具體理由。如未敘述上訴理由者，應於上訴期間屆滿後20
日內向本院補提理由書狀（均須按他造當事人之人數附繕本）「
切勿逕送上級法院」。
　　　　　　　　　　　　　　　書記官  李淑秋
中　　華　　民　　國　　96　　年　　9 　　月　　26　　日
附錄本案論罪科刑法條全文
中華民國刑法第210條：
（偽造變造私文書罪）
偽造、變造私文書，足以生損害於公眾或他人者，處 5 年以下有
期徒刑。
中華民國刑法第216條：
（行使偽造變造或登載不實之文書罪）
行使第210條至第215條之文書者，依偽造、變造文書或登載不實
事項或使登載不實事項之規定處斷。
中華民國刑法第336條：
（公務公益侵占罪、業務侵占罪）
對於公務上或因公益所持有之物，犯前條第1項之罪者，處1 年
以上7年以下有期徒刑，得併科5千元以下罰金。
對於業務上所持有之物，犯前條第1項之罪者，處6月以上5年以
下有期徒刑，得併科 3 千元以下罰金。
前二項之未遂犯罰之。
中華民國刑法第339條：
（普通詐欺罪）
意圖為自己或第三人不法之所有，以詐術使人將本人或第三人之
物交付者，處5年以下有期徒刑、拘役或科或併科1千元以下罰金
。
以前項方法得財產上不法之利益或使第三人得之者，亦同。
前二項之未遂犯罰之。
刑法施行法第1之條：
中華民國94年1月7日刑法修正施行後，刑法分則編所定罰金之貨
幣單位為新臺幣。
94年1月7日刑法修正時，刑法分則編未修正之修文定有罰金者，
自94年1月7日刑法修正施行後，就其所定數額提高為30倍。但72
年6月26日至94年1月7日新增或修正之條文，就其所定數額提高
為3倍。
